臺灣板橋地方法院民事判決　　　　 九十一年度訴字第二五四號
　　原　　　　　告　丁○○
　　兼　法定代理人　丙○○
　　被　　　　　告　乙○○
　　被　　　　　告　甲○○
右當事人間請求所有權移轉登記等事件，本院判決如左：
    主  文
原告先位之訴駁回。
被告甲○○應給付原告新台幣貳佰柒拾肆萬元，暨自九十一年二月六日起至清償日止
，按週年利率百分之五計算之利息。
訴訟費用由被告甲○○負擔二分之一，餘由原告負擔。
本判決第一項於原告以新台幣玖拾壹萬元供擔保後，得假執行；但被告甲○○如於假
執行程序實施前以新台幣貳佰柒拾肆萬元為原告預供擔保，得免假執行。
   事  實
甲、原告方面：
壹、聲明：
一、先位聲明：
（一）、被告乙○○應將坐落台北縣板橋市○○○段第二崁小段八三之十地號、面積
        一六三平方公尺、權利範圍五分之一，台北縣板橋市○○○段大埔尾小段九
        八之二四地號、面積四十平方公尺、權利範圍五分之一之土地，及其上台北
        縣板橋市○○○段第二崁小段五一二二建號之建物，即門牌號碼台北縣板橋
        市○○街五七巷廿四弄二號二樓房屋之所有權移轉登記予原告。
（二）、被告乙○○應將前揭房屋遷讓交還原告。
二、備位聲明：
（一）、被告甲○○應給付原告新台幣（下同）二百七十四萬元，及自起訴狀繕本送
        達翌日起至清償日止，按週年利率百分之五計算之利息。
（二）、第一項聲明，原告願供擔保請准宣告假執行。
貳、陳述：
一、本件事實：
    緣原告於民國八十七年七月廿八日，與被告甲○○簽立不動產買賣契約書（原證
    一號），將原告所有如聲明所示之房地，以新台幣三百零五萬元之價格，賣與被
    告甲○○，並依前揭契約第五條：『辦理產權移轉登記時，有關權利人名義，得
    由甲方自定．．．」之約定，將系爭房地移轉與被告乙○○（原證二號）。詎原
    告將系爭房地移轉登記予被告乙○○後，被告等除給付定金三十一萬元外，至今
    未給付其餘二百七十四萬元之價款，原告以存證信函催告（原證三號）後，被告
    仍未置理，原告乃依法解除該買賣契約（原證四號），今再以本起訴狀之送達，
    再為催告及解除契約之意思表示。被告既至今未為給付價金，原告自得依法提起
    本件訴訟。
二、本件程序問題：
    查「訴狀送達後，原告不得將原訴變更或追加他訴。但有下列各款情形之一者，
    不在此限：二　請求之基礎事實同一者。七　不甚礙被告之防禦及訴訟之終結者
    。」、「不變更訴訟標的，而補充或更正事實上或法律上之陳述者，非為訴之變
    更或追加。」民事訴訟法第二五五、二五六條分別訂有明文。本件原告之訴雖有
    如後述之請求權，然其應為補充或更正事實上或法律上之陳述，或請求之基礎事
    實同一，亦不甚礙被告之防禦及訴訟之終結，依法無庸他造同意。
三、本件請求權基礎：
  （一）、先位聲明部分：民法第二百五十九條第一款、民法第七百六十七條。
        １、本件原告早己依約將系爭房地移轉登記與被告乙○○，而買受人對於出
            賣人有交付價金之義務（民法第三六七條參照），又本件應為第三人利
            益契約（民法第二六九條參照），原告自得以由契約所生之一切抗辯對
            抗受益人（民法第二七０條參照）。該買賣契約既經解除，原告自得依
            民法二百五十九條第一款之規定，請求被告乙○○回復原狀，將受領之
            給付物返還之。
        ２、按所有權雖有對世之效力，但所有權之取得須依法律行為為之（民法第
            七五八條參照）。本件被告乙○○並未與原告有任何契約關係或法律行
            為之存在，僅為系爭不動產之登記名義人，則原告應仍為系爭不動產之
            所有權人，被告乙○○顯係無權占有原告之房地。如本院對本件是否為
            利益第三人契約仍有疑問，原告自得依民法第七百六十七條之規定，請
            求被告乙○○將系爭房地返還之。
  （二）、備位聲明部分：民法第三百六十七條、民法第二百五十九條第六款。
          本件被告甲○○與原告訂有買賣契約，然該買賣契約業經解除。如本院認
          原告該解除買賣契約無理由，則其依民法三百六十七條之規定，應給付本
          件價金。又如本院認原告該解除買賣契約有理由，則依民法第二百五十九
          條第六款之規定，因系爭房地之應返還之物，因己登記為他人所有，致不
          能返還，亦應償還其價額。
  （三）、以上先位、備位聲明中各主張二請求權基礎，均為選擇之合併，請擇一為
          原告有利之判決。
四、本件被告答辯與常情有違：
  （一）、本件系爭房地，原告係委由金石盟廣告股份有限公司居間仲介（原證六號
          ），其過程均透明、公開。
  （二）、原告於委託前揭仲介公司後，被告甲○○即由該公司領至系爭房屋看屋，
          被告乙○○自原告委託仲介公司至系爭房屋移轉，從未至系爭房屋看屋，
          原告與其亦不相識，此均有該公司承辦人戊○○為證（參九十一年三月七
          日筆錄）。
  （三）、尤有甚者，原告既係委託仲介公司，在與被告甲○○簽訂買賣契約後，自
          不可能在未解除該買賣契約前，同時再與被告乙○○簽訂買賣契約，此顯
          然大違經驗法則，亦可知被告等實有詐欺之嫌，其辯應難採信。
  （四）、本件被告乙○○於　鈞院九十一年二月廿一日筆錄中，自承：「我是向原
          告買的」、「當初是我父親代我簽訂契約的」，則渠既未親自與原告簽訂
          買賣契約，如何肯定是「向原告買的」，其陳述顯屬不實。再參以渠於本
          院九十一年三月七日筆錄中，又自承「我是向辛○○（即本件代書）買的
          」，亦足見其前後陳述顯有矛盾，難昭憑信。
  （五）、據本件證人戊○○之證言，本件買賣之代書，係由買方甲○○找的（參本
          院九十一年三月七日筆錄），則原告豈有可能如被告等所云，授權代書處
          理一切事務，被告等之陳述，未能舉證，不過子虛烏有，意圖免責而己，
          其辯要難採信。
  （六）、被告乙○○雖舉出渠匯款之記錄，然查：
        １、該匯款之受款人係本件代書，並非原告，顯然有違經驗法則，亦顯見其
            中另有蹊蹺。該匯款記錄亦可足證被告並未給付系爭買賣之價金。
        ２、被告乙○○自承其買賣總價為三三六萬元，貸款為二八０萬元，則依正
            常交易程序，貸款之金額即為尾款，則其為何匯款金額為二九六萬元？
            渠又如何證明該匯款即為本件買賣之價金？
        ３、被告自承其買賣總價為三三六萬元，訂金給付十萬元，簽約金給付四十
            萬元（參見本院九十一年二月廿一日筆錄），則其尾款僅為二八六萬元
            ，何以匯款金額為二九六萬元？亦足見被告所言不實。
        ４、至被告乙○○所提之銀行借款契約、還款記款，係其私人財務處理，均
            與本件無涉，原告不爭執。
  （七）、綜前事實，被告等之答辯，全為臨訟杜撰，亦均未舉證以實其說，應非可
          採。
五、本件系爭不動產登記申請書，其親屬會議之記錄係偽造：
  （一）、原告丁○○為未成年人，原告丙○○為其監護人，故依法確曾召開親屬會
          議，並做成會議記錄（原證七號），以求買賣順利。然與本院調閱之本件
          系爭移轉登記申請書原卷，完全不同，該親屬會議係偽造。其親屬會議記
          錄中記載后述三位證人曾參與該會議，然訴外人己○○、庚○○，固為原
          告之親屬，但並未參與或簽署該親屬會議或其記錄，證人子○○○，原告
          根本不認識。則該親屬會議顯係偽造，此亦有該等證人為證。
  （二）、被告等所質疑該親屬會議記錄之日期問題，此因原告於欲出賣系爭房地前
          ，即行召開之故，被告等之質疑，完全無據。
六、被告等固謂原告有授權訴外人辛○○，故有表見代理之適用，然查本件並無表見
    代理之適用，被告乙○○亦非善意之第三人：
  （一）、按「由自己之行為表示以代理權授與他人，或知他人表示為其代理人而不
          為反對之表示者，對於第三人應負授權人之責任。但第三人明知其無代理
          權或可得而知者，不在此限。」，民法第一六九條訂有明文。
  （二）、依本件卷證，被告等均「自始明知」訴外人辛○○之身分為「代書」（參
          本院九十一年二月廿一日筆錄），則準據常情，代書係辦理不動產移轉登
          記之人，其為辦理登記手續，而持有當事人之印鑑及身份文件，為社會一
          般人所明知且了解。並無人會誤解持有該文件，即係獲有當事人之授權。
          綜令認為代書獲有當事人授權辦理移轉登記，依經驗法則，一般人亦明知
          代書並無代收款項之權限。本件原告並無何由自己之行為表示以代理權授
          與代書，或知代書表示為其代理人而不為反對之表示。縱或有之，準據前
          揭說明，被告乙○○亦應明知代書無代理權或可得而知，並不符表見代理
          之構成要件，其亦絕非善意之第三人。
七、本件被告乙○○匯款予代書之行為，有違買賣之常規：
  （一）、本件被告乙○○自承將購屋款匯予代書，實則貸款之申辦本由代書辦理。
          一般正常之買賣，均係由代書申辦貸款，銀行核撥時，直接匯入賣方之帳
          戶中。又豈有如本件，由被告自己受領房貸，並由自己將之匯予代書之情
          形？
  （二）、本件被告乙○○自承其買賣總價為三三六萬元，本件貸款為二八０萬元。
          實則依正常貸款程序，銀行核貸之額度為買賣款之七成或八成，亦即銀行
          最行貸款上限為二三五或二六八萬元，銀行為確保違約金等債權，乃設定
          最高限額抵押權金額為二八０萬元。則其貸款為二三五或二六八萬元，為
          何會匯款二九六萬元，顯然大違一般買賣之常規，而有可疑。
八、原告丁○○為未成年人，原告丙○○為其監護人，故依法應召開親屬會議。然因
    原告不知應如何處理，乃向本件代書，即訴外人辛○○詢問，渠告知先提供最近
    親屬之印鑑證明、戶籍謄本等文件，先予審核。原告乃向證人庚○○、訴外人壬○○取得前揭文件，因認須先審核，故未告知買賣系爭房地之事，其後辛○○告
    知該等親屬係母系，不符條件，原告乃欲向其要回該文件，但其以該文件均已撕
    毀作廢之理由，且因其為買方之代書，原告乃要求其書立切結書（原證八號）。
    再向父系親屬，即證人己○○，取得印鑑證明等文件，辛○○告知該等親屬可開
    親屬會議，原告乃與其等召開親屬會議，並無詐欺或偽造文書，偷賣系爭房地之
    情事。
九、按所有權雖有對世之效力，但所有權之取得須依法律行為為之（民法第七五八條
    參照）。被告乙○○自法院審理至今，均稱系爭房地是其與原告簽立買賣契約（
    參見本件被告乙○○於本院九十一年二月廿一日筆錄中，自承：「我是向原告買
    的」）、原告將系爭房地點交等語，然其不僅未能舉出買賣契約，亦從未能證明
    原告有點交房地之行為，而原告自始至終，均不認識被告乙○○，故本件被告乙○○並未與原告有任何契約關係或法律行為之存在，僅為系爭不動產之登記名義
    人，則原告應仍為系爭不動產之所有權人，被告乙○○顯係無權占有原告之房地
    ，有如后之證據足資為證：
（一）、依被告乙○○親書之板橋江翠郵局第四三二號存證信函（原證九號），載明
        ：「購買台端房屋一事，台端從頭至尾皆全權委託辛○○先生處理買賣、簽
        約、議價及收取價金之一切事項．．．」、「因當時買賣台端無意出面親自
        處理，為顧慮台端另有隱情或顧忌，故本人之家人並未表明身分．．、」、
        「．．．台端未出面本人並未感有異．．．」等語，足知原告根本不認識被
        告乙○○，則其如何與原告簽立買賣契約？又其己自承所有買賣程序，原告
        均無任何參與，如何點交房地與渠？被告乙○○、甲○○與訴外人辛○○，
        共同偽造文書、詐欺等犯行，事證至明，原告另行告訴。
（二）、被告乙○○之母癸○○，於本院五月九日筆錄證稱，是與代書簽訂買賣契約
        ，其後契約不見了等語。
（三）、證人戊○○證稱：渠於本件買賣程序中，從未見過被告乙○○。
（四）、綜右，被告乙○○於本件買賣，大逾買賣常規，其所提之答辯，均無任何證
        據證明與原告有任何契約行為，徒以買賣契約己不見了之臨訟卸責之詞，即
        知其陳述前後不一，閃爍其詞，自有其偽。
    因此，本件原告之訴，並非無稽。為此狀請判決如聲明，以維權利。
參、證據：聲請訊問證人戊○○、己○○、庚○○、子○○○，並提出下列證物為證
    。
    原證一號：買賣契約書影本一份。
    原證二號：土地及聿物登記謄本一份。
    原證三號：存證信函及回執影本各一份。
    原證四號：存證信函及回執影本各一份。
    原證五號：戶籍謄本一份。
    原證六號：專任委託銷售契約書影本一份。
    原證七號：親屬會議記錄影本一份。
    原證八號：切結書影本一份。
    原證九號：買賣契約書及交款備忘錄影本一份。
乙、被告乙○○方面：
壹、聲明：原告之訴駁回。
貳、陳述：
一、被告與另被告甲○○在此次訴訟之前根本毫不認識亦不曾見過面，此點於幾次開
    庭中已經原告、被告三方面及證人戊○○供詞中確認無誤〈由原告所寄予被告本
    人之存證信函中亦可證明〉，且依原告及另一被告甲○○和證人戊○○三人之供
    詞中亦可證明他們與辛○○之間本為相互認識，唯獨本人與他們之間毫無關係，
    在此情況下，甲○○根本不知有本人，如何將房屋指定過戶給姓名與長相皆不詳
    之人，且由原告九十年七月二日所寄之存證信函內容亦可證明原告早知本人為買
    方，根本未提及甲○○此人，由此可證原告之指控根本是無中生有，憑空捏造。
    被告購買房屋，與上述二人所簽訂之買賣合約根本無關。
二、被告已提出台北銀行房屋貸款及支付房屋價金之匯款證明，證明該房屋確實是向
    原告代理人辛○○所購買無誤，如今原告又改稱本人為無權佔有，如原告有意追
    加訴訟，被告不同意。
三、本人原欲請原告親屬於出庭作證時再出示由地政機關所調閱之親屬會議記錄證明
    ，證明原告早於房屋出售時已知房屋是出售於被告，因該會議記錄內容內載明房
    屋確實是出售於乙○○，卻因提前曝光而遭原告指控為偽造並提出另一份親屬會
    議證明佐證，但原告所提之親屬會議日期為民國八十九年六月，而被告乃於民國
    八十七年九月完成買賣過戶，而這之間相差了一年九個月，且其內容除親屬簽名
    及印章外，其餘皆一模一樣，證明原告指控其為偽造之說根本是卸責之辭。另檢
    示原告所提出之不動產買賣契約書〈原證一號〉及親屬會議記錄〈原證七號〉之
    影本內容皆有疑似塗改、缺頁之現象，懇請庭上要求原告出示該證物之正本。
四、依原告丙○○於本院九十一年五月九日筆錄中對法官提問之問題：『為何房子你
    會交給辛○○點交給乙○○？』其供述為『我不清楚。因為都是辛○○在處理。
    』，，若辛○○非原告所信任之人，何以會交由他來處理，且該房屋自本人買入
    後便一直使用中，而原告早知房屋已售出，並親自整理完畢，自此原告對該房屋
    不聞不問，至〈九十年六月〉二年九個月後才派人告知房屋買賣有問題，其行為
    根本有違常理，且與其所提出之親屬會議證明亦相差一年，世上豈有將房屋出售
    ，所有文件皆已交付且未收到尾款的情形下，便對自己的房子不聞不問達二年九
    個月，如上所述，足證原告辯稱八十九年至九十年間才知將房屋出售、過戶於我
    根本不是事實。
五、依原告所寄之九十年七月二日存證信函內容所稱，房屋總價為三百零五萬元整，
    房屋尾款為二百三十四萬元整，亦即已收到屋款前金七十一萬元整，但於訴狀中
    卻變為只收到三十一萬元前款，變成二百七十四萬元整，總價同為三百零五萬元
    ，且皆未含利息，其差額為四十萬元，證明一切乃原告胡亂捏造，難昭憑信。
六、本案經傳訊原告丙○○之親屬己○○及庚○○兩人出庭做證後，已證明原告當初
    所指稱之偽造的八十七年親屬會議記錄（地政機關之原件）乃原告與辛○○兩人
    所共同聯合偽造，並另提出一份八十九年所製作之親屬會議記錄，意圖否認曾將
    房屋透過其代理人辛○○出售於被告之事實，且意圖以此訴訟獲取不當利益，此
    點可從原告寄於被告之第一封存證信函內所要求之價金與對另一被告甲○○所求
    之價金不符處證明，其差額共四十萬元。
七、證人己○○出庭作證之言亦有偽證之嫌，依其證詞當初八十九之親屬會議乃庚○○、丑○○及其本人參加，但此點已遭證人庚○○當庭否認，另依其證詞表示，
    該次會議乃原告南下高雄所召開，己○○為主席，但依八十九年親屬會議記錄內
    容載明，該次會議地點乃台北市○○路，與證人所言不符。
八、依證人己○○所言，以其乃於八十九年年底經原告告知，才知房屋已遭過戶一事
    可證，原告至少於八十九底前，便已知房屋已過戶於被告本人，且自八十七年至
    八十九年間其與代理人辛○○仍有往來，否則其八十九年親屬會議記錄欲交何人
    ！原告所言：「不知房屋已過戶予乙○○」，為何八十九年當時不通知本人，而
    遲至九十年五月已無法聯繫辛○○，才透過其友人戊○○告知。其行為根本有違
    常理，世上豈有將房屋出售，所有文件皆已交付且未收到尾款的情形下，便對自
    己的房子不聞不問達二年九個月之久，如上可證，本案乃原告丙○○與其代理人
    辛○○間之私人債務糾紛，但因其代理人現已不見蹤跡，便胡亂興訟，無端牽扯
    本人，懇請明察。
九、系爭房地乃本人於民國八十七年九月向台北銀行桂林分行申請首次購屋貸款所買
    ，本人亦已提出貸款證明、付息證明及買賣價金的付款證明，且依地政機關登記
    證明本人確為買賣取得該房屋，雖本人私契已遺失，但地政機關之公契亦可證明
    無誤，故原告所主張之利益第三人契約根本與本人無關。原告自本人買賣取得房
    屋後經二年九月，才透過其友人戊○○告知未收到價金，並於開庭時辯稱不曾將
    房屋出售於本人，且不知房屋已遭過戶，此點根本有違常理，自本人取得該房屋
    後，便一直為本人所使用，期間原告從未曾探視過該房屋，否則原告早告訴本人
    非法佔有，且原告對房屋應按期繳交稅金的常識都沒有嗎？對期間未曾收到稅單
    亦無疑問嗎！由此可證原告說辭根本為御責之詞。
十、本件房屋買賣過程中，辛○○為原告之代理人，本人亦曾要求其出示所有權證明
    文件正本無誤，並且於本人完成與其代理人簽訂買賣契約後，原告即出面將房屋
    內所有之雜物搬離準備點交，並巧遇本人家人，且經詢問確認屋主知情房屋已出
    售且價金三百餘萬無誤，期間房屋之訂金、簽約金便是由其代理人處理，故本人
    之價金交付於其代理人並無錯誤，另依原告丙○○於本院九十一年五月九日筆錄
    中對法官提問之問題：「為何房子你會交給辛○○點交給乙○○？』其供述為『
    我不清楚。因為都是辛○○在處理。」由此可證原告早將房屋交由辛○○處理，
    若辛○○非原告之代理人，何以會交由辛○○來處理，原告何以會對自己的房屋
    買賣不清楚，其代理關係亦由此可證。縱辛○○非原告之代理人，亦有表見代理
    之適用，以上所言皆乃事實，為此狀請鑒核，賜判如答辯之聲明。
參、證據：聲請訊問證人癸○○、戊○○，並聲請向花旗銀行台北分行函查八十七年
    八月十五日、支票號碼0000000、面額四十萬元之支票係何人簽發？有無
    兌現？及提出台北銀行桂林分行購屋貸款契約書一份、繳息清單二份、電匯單一
    份、存證信函二份等影本為證。
丙、被告甲○○方面：
    被告甲○○未於最後言詞辯論期日到場，據其以前到場辯論之聲明、陳述為：
壹、聲明：
一、原告之訴駁回。
二、如受不利判決請准被告供擔保宣告免為假執行。
貳、陳述：
    原告起訴理由略以：「原告於民國八十七年七月二十八日與被告簽立不動產買賣
    契約書，將系爭房屋以新台幣三百零五萬元之價格賣與甲○○，並依契約第五條
    約定將系爭房地移轉被告乙○○。被告等除給付訂金三十一萬元外，至今未給付
    二百七十四萬元之價金，原告以存證信函催告後，被告仍未置理，原告依法解除
    該買賣契約」．．．云云。原告所陳不實，容詳稟如後：
一、被告雖於民國八十七年七月間與原告簽立系爭房屋買賣契約，但因當時於仲介公
    司擔任代書職務之辛○○向原告表示，南部有買主要買系爭房屋，但因時間急迫
    ，請被告先與原告簽立買賣契約，屆時再由買主與原告另行簽立買賣合約，否則
    系爭房地恐有人捷足先登，被告才應辛○○所求與原告簽立買賣合約。惟系爭合
    約簽立後，原告未再與被告聯絡。時至九十年十一月間始以存証信函指稱被告未
    給付價金，主張解除契約云云。
二、被告指稱其系爭房地過戶與乙○○係依買賣契約書第五條約定經被告指示云云。
    按被告並不認識乙○○，亦未指示原告將系爭房地產權直接移轉登記與乙○○。
    實為原告與乙○○另立買賣契約而依約過戶，與被告無關，原告既未履行兩造間
    契約義務，被告即無給付價金之義務。否則當時原告何以僅收取三十一萬元訂金
    ，即同意辦理產權移轉登記？又未收取房屋尾款，即交屋與乙○○？而又系爭房
    地已過戶三年餘後，原告才催告被告給付價金？而若原告非與乙○○另行簽立買
    賣契約始將系爭房地產權移轉登記乙○○，為何原告未取得價金反而先向乙○○
    催告？與催告被告時間相差三個月（詳見原證三號、原證四號存証信函）。綜上
    所陳，足見原告與乙○○另立買賣契約，而依約將系爭房地產權過戶乙○○，被
    告並無任何違約之事實。
三、退而言之，縱或如原告所陳，被告因未給付價金其已通知被告解除契約。系爭買
    賣契約既已解除，被告亦無依系爭買賣契約支付價金之義務，為此狀請鈞院鑒核
    ，速將原告之訴駁回。
丁：本院依職權向台北縣板橋地政事務所函調系爭房地移轉登記資料影本及函調辛○○戶籍謄本、口卡。
    理  由
壹、本件原告於起訴後，於先位之訴部分追加依民法第七百七十六條規定請求被告乙○○將系爭房地移轉登記予原告及遷讓交還系爭房地，另於備位之訴追加依民法
    第二百五十九條第六款規定請求被告甲○○返還價金，核均係本於同一基礎事實
    所為之追加，不甚礙於被告之防禦及本件訴訟之終結，依民事訴訟法第二百五十
    五條第一項第二、七款規定，應予准許。又被告甲○○經合法通知，未於未於最
    後言詞辯論期日到場，核無同法第三百八十六條各款所列之情形，此部分應准原
    告之聲請，由其一造辯論而為判決，合先敘明。
貳、先位之訴部分（即被告乙○○部分）：
一、原告起訴主張其於八十七年七月廿八日，與被告甲○○簽訂不動產買賣契約書，
    將其所有如聲明所示之房地，以三百零五萬元之價格，賣與被告甲○○，並依前
    揭契約第五條：「辦理產權移轉登記時，有關權利人名義，得由甲方自定．．．
    」之約定，將系爭房地移轉登記與被告乙○○，詎被告除給付定金三十一萬元外
    ，至今未給付其餘二百七十四萬元之價金，原告以存證信函催告後，乃依法解除
    該買賣契約，而本件應為第三人利益契約，原告自得以由契約所生之一切抗辯對
    抗受益人，該買賣契約既經解除，原告自得依民法二百五十九條第一款之規定，
    請求被告乙○○回復原狀，將受領之給付物返還之。又被告乙○○並未與原告有
    任何契約關係或法律行為之存在，僅為系爭不動產之登記名義人，則原告應仍為
    系爭不動產之所有權人，被告乙○○顯係無權占有原告之房地，原告自得依民法
    第七百六十七條之規定，請求被告乙○○將系爭房地遷讓返還。以上二請求權基
    礎，為選擇之合併，請擇一為原告有利之判決。
二、被告乙○○則以系爭房地係其向代理原告處理房屋買賣事宜之辛○○代書購買而
    得，並非原告依其與被告甲○○間之買賣契約第五條指定移轉登記而得，原告稱
    已與被告甲○○解除買賣契約云云，自與被告乙○○無關，又縱辛○○非原告之
    代理人，惟其代原告處理系爭房地買賣，並點交房屋予被告，亦應有表見代理之
    適用，被告既依與原告之買賣契約而移轉登記取得並占有使用系爭房地，並非無
    權占有等語為抗辯。
三、按民法第二百六十九條規定：「以契約訂定向第三人為給付者，要約人得請求債
    務人向第三人為給付，其第三人對於債務人，亦有直接請求給付之權。」此即所
    謂「第三人利益契約」。惟依原告與被告甲○○所訂之不動產買賣契約書第五條
    前段係約定：「辦理產權移轉登記時，有關權利人名義，得由甲方（即甲○○）
    自定，乙方絕無異議，但甲方應負履約之連帶保證責任，並自願放棄先訴抗辯權
    。．．」該條前段僅係約定買方甲○○得自定登記名義人，賣方即原告絕無異議
    ，此外，並未約定應將系爭房地移轉登記予第三人，即未以契約訂定向第三人為
    給付，故該約定自非前揭法條所稱之第三人利益契約。原告主張係被告甲○○依
    兩造買賣契約第五條約定，指定將系爭不動產移轉證記予被告乙○○，因該約定
    並非第三人利益契約，被告乙○○並非受益之第三人，原告自不得主張依同法第
    二百七十條規定，以由契約所生之一切抗辯對抗被告乙○○。從而，原告主張被
    告甲○○不付價金尾款，經其催告後已經解除與被告甲○○之買賣契約，而依民
    法二百五十九條第一款之規定，請求被告乙○○回復原狀，將受領之系爭房地移
    轉登記及遷讓返還原告，即無理由，應予駁回。
四、原告既承認係被告甲○○依兩造買賣契約第五條約定，指定將系爭不動產移轉證
    記予被告乙○○，則被告乙○○即已合法取得系爭房地之所有權，原告已失其所
    有權（物權移轉具有無因性），被告乙○○占有系爭房地並非無權占有，依上述
    原告並不得以與被告甲○○間之買賣契約已經解除為由，對抗被告乙○○，其既
    不得請求被告乙○○負回復原狀責任而取回所有權，自無從以所有人之地位行使
    權利，故原告主張依民法七百六十七條之規定，請求被告乙○○將系爭房地移轉
    登記及遷讓返還原告，亦無理由，應予駁回。
參、備位之訴部分（即被告甲○○部分）：
一、原告主張於八十七年七月廿八日，與被告甲○○簽立不動產買賣契約書，將原告
    所有如聲明所示之房地，以三百零五萬元之價格，賣與被告甲○○，並依前揭契
    約第五條約定，將系爭房地移轉與被告乙○○，被告甲○○除給付定金三十一萬
    元外，至今未給付其餘二百七十四萬元之價款，而依民法三百六十七條之規定，
    請求被告甲○○給付其餘價金。如已合法解除買賣契約，因被告甲○○所受領之
    系爭房地已移轉登記予被告乙○○，而無法返還，則依民法第二百五十九條第六
    款之規定，請求被告甲○○償還其價額。以上二請求權基礎，為選擇之合併，請
    擇一為原告有利之判決。
二、被告甲○○則以其雖於八十七年七月間與原告簽立系爭房地買賣契約，系因當時
    於仲介公司擔任代書職務之辛○○表示，南部有買主要買系爭房屋，但因時間急
    迫，請被告先與原告簽立買賣契約，屆時再由買主與原告另行簽立買賣合約，否
    則系爭房地恐有人捷足先登，被告才應辛○○所求與原告簽立買賣合約，惟系爭
    合約簽立後，原告未再與被告聯絡，被告亦未指示原告將系爭房地產權直接移轉
    登記與乙○○，應為原告與乙○○另立買賣契約而依約過戶，與被告無關，原告
    既未履行兩造間契約義務，被告即無給付價金之義務。且原告已通知被告解除該
    買賣契約，被告亦無支付價金之義務等語為抗辯。
三、原告與被告甲○○於八十七年七月二十八日簽立系爭房地買賣契約，為兩造所不
    爭執，並有原告提出之買賣契約書影本一份可證，堪信為真正。被告甲○○並陳
    述稱：「我與辛○○代書認識，他告訴我他的金主在南部，要買房子，我不疑有
    他，才用我的名義與原告簽定買賣契約書，付給定金是代書付的。」（見本院九
    十一年二月二十一日筆錄），惟其既以其名義與原告簽訂買賣契約書買受系爭房
    地，自應負買受人之義務。雖其抗辯稱契約簽立後，原告未再與被告聯絡，被告
    亦未指示原告將系爭房地產權直接移轉登記與乙○○，應為原告與乙○○另立買
    賣契約而依約過戶，與被告無關，原告既未履行兩造間契約義務，被告即無給付
    價金之義務云云。惟被告甲○○自承係辛○○稱南部有買主要其先與原告簽訂買
    賣契約，定金亦是辛○○所付，證人戊○○亦於本院證稱：「代書（指辛○○）
    是買方（指甲○○）找的」等語，足見被告甲○○是買賣契約之買方名義人，而
    實際上買賣事務均由辛○○處理決定，辛○○自係代被告甲○○處理買賣契約之
    人，原告已依約將辦理移轉證記所需之所有權狀、印章等資料交付辛○○，被告
    乙○○亦稱係向辛○○購買系爭房地，並由辛○○陪同至板橋地政事務所辦理移
    轉登記，故原告已依兩造買賣契約第五條前段約定配合辦理，由辛○○將系爭房
    地直接移轉證記予登記名義人被告乙○○，故被告甲○○抗辯稱係原告另行將系
    爭房地出賣予被告乙○○、未履行契約云云，自非可採。
四、原告因被告甲○○未依約給付買賣餘款二百七十四萬元，而於九十年十一月二十
    日以存證信函催告被告甲○○於七日內給付，被告甲○○於同年月二十一日收受
    ，而仍未給付，原告復以存證信函向被告甲○○為解除買賣契約之意表示，被告
    甲○○於九十年十二月六日收受存證信函，此有原告提出之存證信函及回執影本
    各二份為證，並為被告甲○○所不爭執，故兩造間之買賣契約業經原告合法解除
    。原告主張兩造間之買賣契約解除後，被告甲○○應依民法第二百五十九條規定
    負回復原狀義務，惟被告甲○○所受領之系爭房地已移轉登記予被告乙○○，而
    無法返還，應依民法第二百五十九條第六款之規定償還其價額，即為可採。並主
    張以價金餘款二百七十四萬元為應償還之價額，經審酌兩造訂約至今，不動產尚
    無大幅波動，原告以價金餘款作為應償還之價額，尚屬適當，故原告請求被告甲○○給付二百七十四萬元，及自起訴狀繕本送達翌日即九十一年二月六日起至清
    償日止，按週年利率百分之五計算之法定遲延利息，有理由，應予准許。至原告
    另主張依原訂買賣契約請求被告給付其餘價金部分，因原告陳明係選擇之合併，
    請求法院擇一為原告有利之判決，而本院已為上揭原告勝訴之判決，其訴之目的
    已達，故勿庸再就依原訂買賣契約請求被告給付其餘價金部分為審酌，併予敘明
    。
肆、原告與被告甲○○均陳明願供擔保，請求宣告假執行與免假執行，核均無不合，
    爰各酌定相當擔保金額分別宣告之。
伍、本件事證已臻明確，兩造其餘攻擊防禦方法與舉證，於判決結果不生影響，爰不
    一一論列，併此敘明。
陸、本件原告之訴為一部有理由，一部無理由，合依民事訴訟法第七十九條但書、第
    三百八十五條第一項前段、第三百九十條第二項、第三百九十二條，判決如主文
    。
中　　   華       民        國    九十一    年    十一    月  二十八    日
                                      民事第二庭
                                      法官陳忠行
右為正本係照原本作成
如對本判決上訴，須於判決送達後廿日內向本院提出上訴狀
中　　   華       民        國    九十一    年    十一    月  二十八    日
~B法院書記官　曹復
